【裁判字號】    95,上訴,2296
【裁判日期】    950810
【裁判案由】    偽造文書等
【裁判全文】
臺灣高等法院刑事判決                95年度上訴字第2296號
上  訴  人  臺灣臺北地方法院檢察署檢察官
被      告  丙○○
上列上訴人因被告偽造文書等案件，不服臺灣臺北地方法院94年
度易更(一)字第9號，中華民國95年4月18日第一審判決（起訴案號
：臺灣臺北地方法院檢察署93年度偵字第1150號），提起上訴，
本院判決如下：
    主  文
原判決撤銷。
丙○○共同連續行使偽造私文書，足以生損害於他人，處有期徒
刑陸月，如易科罰金，以銀元參佰元即新台幣玖佰元折算壹日。
偽造「甲○○」國民身份證壹枚及如附表所示之文書上偽造之「
甲○○」署押均沒收。
    事  實
一、丙○○於民國92年12月間某日，依跳蚤雜誌中刊登之廣告，
    與真實姓名年籍不詳綽號「阿哲」及自稱詹姓之成年男子，
    共同基於偽造文書之犯意聯絡，在臺北市○○區○○路麥當
    勞速食店，約定每申辦1 個行動電話門號，丙○○可獲得新
    臺幣（下同）1,500 元之代價，丙○○為貪圖小利，且其因
    有案遭通緝，為隱瞞其真正身分，丙○○乃將其本人相片 3
    張交與「阿哲」以供偽造身分證換貼照片之用，「阿哲」旋
    於1 星期後，在同一地點，交付貼有丙○○照片，經偽造之
    「甲○○」身分證，詹姓男子則提供如附表一所示遠傳電信
    股份有限公司（下稱遠傳公司）等 4家電信公司之行動電話
    服務申請書，供丙○○冒用「甲○○」名義填寫，並於申請
    書上偽造「甲○○」之署押後，連續於如附表一所示之時間
    ，持往如附表一所示之通訊行，冒用「甲○○」之名義，交
    付該等通訊行內不知情之職員，代理如向附表一所示之電信
    公司提出門號申請而行使之，致使各該電信公司承辦人員誤
    以為係甲○○本人申辦行動電話門號，而陷於錯誤，核發交
    付如附表一所示之行動電話門號晶片卡（SIM 卡），足生損
    害於甲○○、戶政機關對於國民身分證管理之正確性及附表
    一所示之電信公司對於行動電話通信、收費管理之正確性。
    嗣因上開門號中，累計積欠遠傳公司及和信電訊股份有限公
    司（下稱和信公司，現與遠傳公司合併後稱遠傳公司）之電
    話費達11,321元，經遠傳公司通知甲○○並報警處理，始循
    線查知上情。丙○○於93年1月2日下午5 時許，經臺北市政
    府警察局松山分局員警在臺北市○○區○○路四段21號臺北
    市監理處查獲涉嫌行使變造身分證，詎丙○○為圖規避刑責
    ，竟基於偽造署押之犯意，冒用「甲○○」之名應訊，並在
    如附表二所示之筆錄及文件上，偽造「甲○○」之署押（含
    簽名及指印）多次，復將如附表二編號2、5、6、7號所示文
    書偽造署押而偽造該等私文書，持之交付員警而行使該等私
    文書，足生損害於甲○○及司法機關對偵辦刑事案件之正確
    性；嗣經原審另案承審法官將警詢筆錄中之指印送請內政部
    警政署刑事警察局鑑定，始知上情。
二、案經遠傳公司訴由臺北市政府警察局移送暨臺灣台北地方法
    院檢察署檢察官簽分偵查起訴。
    理  由
壹：
一、按「當事人、代理人或辯護人於法院調查證據時，知有第15
    9條第1項不得為證據之情形，而未於言詞辯論終結前聲明異
    議者，視為有前項之同意。」刑事訴訟法第159 條之5第2項
    定有明文。被告對於證人甲○○、乙○○於警訊時之供述，
    未於言詞辯論終結前聲明異議，且於原審及本院審判時表示
    對證人等之供述「沒有意見」，本院認為各該證人之供述為
    適當，依上開條項規定，該二證人之供述得為證據。
二、後述貳之一所列載申請書、聲明書、申報書等係從事業務之
    人於業務上通常業務過程所需製作之紀錄文書，證明文書；
    所列載之刑事警察局鑑驗書係公務員職務上製作之證明文書
    ；依刑事訴訟法第159條之4第2款、第1款得採為證據。
貳、
一、訊據被告丙○○對於上揭事實坦承不諱，核與被害人甲○○
    於警詢時指訴之情節相符，並經證人遠傳公司代表乙○○證
    述屬實，復有遠傳公司、和信公司、臺灣大哥大股份有限公
    司（下稱臺灣大哥大公司）之行動電話服務申請書4 份、偽
    造之「甲○○」身分證影本與被害人甲○○之身分證影本各
    1 份、遠傳公司未申請遠傳門號聲明書、和信公司身分證件
    被盜用申報書各1 紙、內政部警政署刑事警察局鑑驗書、及
    附表二所示被告偽造「甲○○」之屬名、指印等文書在卷可
    稽，足認被告出於任意性之自白與事實相符。本件事證明確
    ，被告犯行堪以認定，應依法論科。
二、核被告所為：
（一）被告丙○○與真實姓名、年籍不詳、綽號「阿哲」之成年
      男子間就偽造「甲○○」身分證，與真實姓名、年籍不詳
      、自稱詹姓之成年男子間就行使偽造「甲○○」身分證、
      行使偽造之遠傳公司行動電話服務申請書、向遠傳公司申
      請取得附表依所示門號後使用，至積欠電話費11,321元之
      行為具有犯意聯絡，及行為分擔，為共同正犯。
（二）按行動電話服務申請書係製作名義人向電信公司申請行動
      電話用意之證明，屬私文書之性質。被告在遠傳公司之行
      動電話服務申請書上偽造「甲○○」署名之行為係偽造私
      文書之部分行為，為偽造私文書之行為所吸收。其將偽造
      之行動電話服務申請書併同偽造之「甲○○」身分證持向
      遠傳公司行使，至遠傳公司陷於錯誤，核發交付如附表一
      之行動電話門號晶片卡後使用，累計使用欠費達11,321元
      ，所為係該當行使偽造私文書及詐欺取財罪，其前所為偽
      造私文書行為係屬低度行為，應為行使偽造私文書之高度
      行為所吸收而不另論罪。
（三）按刑法上偽造署押罪，係指單純偽造簽名、畫押而言，若
      在制式之書類上偽造他人簽名，已為一定意思表示，具有
      申請書或收據等類性質者，則係犯偽造文書罪（最高法院
      85年台非字第146 號判決參照）。復按警方依刑事訴訟法
      第88條之1第4項、提審法第2條第1項等規定所製作之逮捕
      通知書，記載被逮捕人何以遭逮捕或拘提等情，其通知本
      人聯或通知家屬聯如備有「收受人簽章」欄，由形式上觀
      察，於該欄內簽名及捺指印，即足表示由該姓名之人收受
      斯項通知書之證明。其後，將之交付警方，應成立刑法第
      216條、第210條之行使偽造私文書罪（最高法院94年7 月
      26日第11次刑事庭會議決議參照）。是被告丙○○於自願
      受搜索同意書、夜間訊問同意書上，偽造甲○○之署押於
      其上，乃係表示甲○○同意接受警方搜索及對其行夜間訊
      問之意思表示。於逮捕通知書上偽造甲○○之署押，即表
      示甲○○已收受該通知。另於犯罪嫌疑人權利告知書上，
      偽造甲○○之署押於其上，該告知書如前所述乃含有收據
      之性質，被告簽收後，並交付於警員而行使，顯然於該文
      書之內容有所主張甲○○為犯罪嫌疑人之意思表示，足生
      損害司法警察調查犯罪之正確性，並使甲○○有受刑事訴
      追之虞而損害其本人。被告冒名應訊而先後在附表二編號
      1之警詢筆錄、編號3、4之扣押筆錄、編號9之偵查筆錄及
      編號8 之口卡上偽造「甲○○」署押，及先後行使附表二
      編號2之自願受搜索同意書、編號5之犯罪嫌疑人權利告知
      書、編號6夜間訊問同意書、編號7逮捕通知書上偽造署押
      之行為，其先後各舉動，在時間及空間上均具有密切之關
      連性，且係侵害同一法益，無非係欲達同一逃避刑責目的
      之接續動作，在主觀上顯係基於一貫之犯意，核屬接續犯
      之性質。是核被告此部分所為，係犯刑法第216條、第210
      條行使偽造私文書罪。其偽造署押係偽造私文書之階段行
      為，偽造後復持以行使，其偽造私文書之低度行為經行使
      偽造私文書之高度行為所吸收，均不另論罪。
（四）被告共同偽造「甲○○」之身分證，雖其原始目的係為用
      以逃避臨檢，然於未遭臨檢前，即用以行使持向遠傳公司
      申請行動電話，嗣於為警查獲時繼而持以冒名應訊，顯均
      係基於同一概括使用之目的，故而其多次行使偽造特種文
      書、行使偽造私文書及詐欺之犯行，均時間緊接、各觸犯
      構成要件相同之罪名，均係出於一概括犯意反覆為之，均
      應依連續犯之規定論以一罪，並依法加重其刑。被告行為
      後，刑法第56條連續犯之規定，業於94年1月7日修正公布
      刪除，並於95年7月1日施行，則被告之犯行，因行為後新
      法業已刪除連續犯之規定，此刪除雖非犯罪構成要件之變
      更，但顯已影響行為人刑罰之法律效果，自屬法律有變更
      ，依刑法第2條第1項規定，比較新、舊法結果，仍應適用
      較有利於被告之行為時法律即舊法論以連續犯（最高法院
      95年第8次刑事庭會議決議參照）。
（五）被告行為後，刑法業經修正公布施行，修正後之刑法刪除
      第55條關於牽連犯之規定。本件被告所犯行使偽造特種文
      書、行使偽造私文書、詐欺取財等罪間，均有方法結果之
      牽連關係，依修正前即行為時法之規定，應從一重行使偽
      造私文書罪處斷；依修正後之刑法既已刪除牽連犯之規定
      ，則所犯上述各罪應依數罪併罰之規定分論併罰。比較新
      舊法之規定，修正後之規定並非較有利於被告，依刑法第
      2條第1項之規定，應適用行為時之法律，即適用修正前刑
      法第55條牽連犯之規定，從一重之行使偽造私文書罪處斷
      。
三、原審據以論罪科刑，固非無見。惟查：
（一）刑法第217 條僅就偽造署押、盜用署押設有處罰規定，同
      法第216條亦僅處罰行使第210條至215 條之文書行為，並
      未就行使偽造署押設有單獨處罰條文，原審竟認被告行使
      署押罪與行使偽造私文書、詐欺取財等罪有方法結果之牽
      連關係，其適用法規顯有違誤。檢察官上訴，指摘及此，
      為有理由。
（二）檢察官上訴意旨另以1.被告以偽造之「甲○○」身分證申
      請行動電話門號時，並無可能預知將來可能為警逮捕，而
      於該時即有概括犯意打算於遭警逮捕時即以「甲○○」名
      義應訊，認被告於被逮捕時以「甲○○」名義應訊，顯係
      另行起意，與其以「甲○○」名義偽造行動電話申請書部
      分應無連續犯之裁判上一罪關係。2.主張被告於犯罪嫌疑
      人權利告知書、夜間訊問同意書、逕行逮捕通知書上偽造
      「甲○○」之署押，此等文書均屬刑法第220條第1項之準
      私文書，原審判決未援引刑法第220條第1項規定，其判決
      顯屬理由不備云云。然查，1.被告於原審供稱當時偽造身
      分證係因知道快被通緝，要拿來逃避臨檢，同時也拿去辦
      了門號。經查，被告於本件行為時確有另案妨害國幣懲治
      條例案件繫屬中，嗣於該案判決確定後，並遭通緝。足認
      被告所述，並非虛妄。2.被告偽造「甲○○」之署押於犯
      罪嫌疑人權利告知書、夜間訊問同意書、逕行逮捕通知書
      上，其所做成之文書係屬私文書，以如前述。是本件檢察
      官認被告非基於同一行使之犯意，其所犯行使偽造特種文
      書無裁判上一罪之連續犯關係，及主張犯罪嫌疑人權利告
      知書等文書係屬刑法第220條第1項之準文書云云，均屬無
      理由。
（三）本件被告供稱於偽造「甲○○」身分證係基於每申辦一個
      行動電話門號，可獲得1500元利益同時因有案在身，可逃
      避警方追緝而為，至於被告另以相同手法偽造 「林松輝」
      身分證以供「阿哲」之人申辦補發駕駛執照部分（原審法
      院93年度簡字第330 號判決確定），被告供稱係 「阿哲」
      之人事後另外要求幫忙所為，故應認此部份與上開有罪部
      分被告並非一開始即基於概括犯意所為，而無連續犯之裁
      判上一罪之關係，並非上開確定判決效力所及，併予指明
      。
（四）原審判決既有前揭（一）可議之處，檢察官是之上訴為有
      理由，自應由本院予以撤銷改判。爰審酌被告因規避刑責
      ，冒用他人名義應訊，顯然欠缺法治觀念，且造成被冒名
      者有受刑案偵查之虞，然其犯後對上開犯行坦承不諱、態
      度尚佳，及其犯罪動機、手段、品行、智識程度等一切情
      狀，量處如主文所示之刑，並諭知易科罰金之折算標準，
      以示懲儆。按修正後刑法第41條第1 項本文規定：犯最重
      本刑為五年以下有期徒刑之刑之罪，而受六個月以下有期
      徒刑或拘役之宣告者，得以新台幣一千元、二千元或三千
      元折算一日，易科罰金。與修正前刑法第41 條第1項本文
      比較結果，以修正前舊法對被告較為有利，自仍應適用修
      正前刑法第41條第1項本文之規定，併予敘明。
（五）偽造甲○○國民身分證係被告所有供犯罪所用之物，而扣
      案如附表所示之文書上偽造之「甲○○」署押，應分別依
      刑法第38條第1項第2款、第219條之規定宣告沒收。
據上論斷，應依刑事訴訟法第369條第1項前段、第364條、第299
條第1項前段，刑法第2條第1 項、第28條、修正前刑法第56條、
刑法第210條、第212條、第216條、第339條第1 項、修正前刑法
第55條、第41條第1項前段、刑法第219條，第38條第1項第2款、
罰金罰鍰提高標準條例第1條前段、修正前同條例第2條、現行法
規所定貨幣單位折算新台幣條例第2條，判決如主文。
本案經檢察官劉斐玲到庭執行職務。
中    華    民    國    95    年    8     月    10    日
                  刑事第十一庭審判長法  官   張連財
                                    法  官   林明俊
                                    法  官   楊照男
以上正本證明與原本無異。
如不服本判決，應於收受送達後10日內向本院提出上訴書狀，其
未敘述上訴之理由者並得於提起上訴後10日內向本院補提理由書
（均須按他造當事人之人數附繕本）。
                                    書記官   陳秋雄
中    華    民    國    95    年    8     月    10    日
附錄本案論罪科刑法條全文：
刑法第210條
偽造、變造私文書，足以生損害於公眾或他人者，處5年以下有
期徒刑。
刑法第212條
偽造、變造護照、旅券、免許證、特許證及關於品行、能力服務
或其他相類之證書、介紹書，足以生損害於公眾或他人者，處1
年以下有期徒刑、拘役或300元以下罰金。
刑法第216條
行使第210條至第215條之文書者，依偽造、變造文書或登載不實
事項或使登載不實事項之規定處斷。
刑法第217條
偽造印章、印文或署押，足以生損害於公眾或他人者，處3年以
下有期徒刑。
盜用印章、印文或署押，足以生損害於公眾或他人者，亦同。
刑法第339條
意圖為自己或第三人不法之所有，以詐術使人將本人或第三人之
物交付者，處5年以下有期徒刑、拘役或科或併科1千元以下罰金
。
以前項方法得財產上不法之利益或使第三人得之者，亦同。
前二項之未遂犯罰之。
附表一：
┌─┬──────┬─────┬──────┬────┐
│編│申辦時間    │電話公司/ │受理之通訊行│詐騙金額│
│號│            │門號號碼  │            │        │
├─┼──────┼─────┼──────┼────┤
│ 1│93年1月10日 │遠傳公司  │來電電話器材│5,774 元│
│  │            │0000000000│商行        │        │
├─┼──────┼─────┼──────┼────┤
│ 2│93年1月10日 │和信公司  │震旦通訊臺北│2,195元 │
│  │            │0000000000│汐止康寧店  │        │
├─┼──────┼─────┼──────┼────┤
│ 3│92年12月18日│和信公司  │友邦通信器材│3,352元 │
│  │            │0000000000│行          │        │
├─┼──────┼─────┼──────┼────┤
│ 4│93年1月9日  │臺灣大哥大│臺灣電店股份│        │
│  │            │電信股份有│有限公司中山│        │
│  │            │限公司    │南京東路服務│        │
│  │            │0000000000│中心        │        │
└─┴──────┴─────┴──────┴────┘
附表二：
┌─┬─────────┬────┬─────┐
│編│偽造署押之文件    │數量    │所在位置：│
│號│                  │        │93年度偵字│
│  │                  │        │第1150號卷│
├─┼─────────┼────┼─────┤
│ 1│93年1月2日下午7時4│甲○○簽│第5至8頁  │
│  │40分甲○○警詢筆錄│名3次、 │          │
│  │                  │指紋12枚│          │
├─┼─────────┼────┼─────┤
│ 2│甲○○自願受搜索同│甲○○簽│第22頁    │
│  │意書              │名2次   │          │
├─┼─────────┼────┼─────┤
│ 3│臺北市政府警察局松│甲○○簽│第24頁    │
│  │山分局松山派出所扣│名4次   │          │
│  │押筆錄            │        │          │
├─┼─────────┼────┼─────┤
│ 4│臺北市政府警察局松│甲○○簽│第25頁    │
│  │山分局扣押物品目錄│名1次   │          │
│  │表                │        │          │
├─┼─────────┼────┼─────┤
│ 5│臺北市政府警察局松│甲○○簽│第32頁    │
│  │山分局松山派出所訊│名1次   │          │
│  │問犯罪嫌疑人權利告│        │          │
│  │知書              │        │          │
├─┼─────────┼────┼─────┤
│ 6│臺北市政府警察局松│甲○○簽│第33頁    │
│  │山分局松山派出所犯│名1次   │          │
│  │罪嫌疑人夜間訊問同│        │          │
│  │意書              │        │          │
├─┼─────────┼────┼─────┤
│ 7│臺北市政府警察局松│甲○○簽│第34、35頁│
│  │山分局逕行逮捕通知│名2次   │          │
├─┼─────────┼────┼─────┤
│ 8│甲○○口卡片      │甲○○簽│第36頁    │
│  │                  │名1次   │          │
├─┼─────────┼────┼─────┤
│ 9│93年1月3日中午12時│甲○○簽│第52頁    │
│  │40分本署內勤偵查筆│名1次   │          │
│  │錄                │        │          │
└─┴─────────┴────┴─────┘


司法院資訊處製作；財團法人民間司法改革基金會備份。
